臺灣臺北地方法院民事判決
110年度訴字第6882號
原      告  艾何精釀國際股份有限公司


法定代理人  陳佑希  

訴訟代理人  陳慧玲律師
被      告  厚生化學工業股份有限公司



法定代理人  徐正青  


訴訟代理人  郭睦萱律師
複  代理人  陳彥蓁律師
上列當事人間請求損害賠償事件，本院於民國111年8月24日言詞
辯論終結，判決如下： 
    主  文
被告應給付原告新臺幣壹佰叁拾柒萬捌仟柒佰玖拾柒元，及自民
國一一０年八月七日起至清償日止，按週年利率百分之五計算之
利息。
原告其餘之訴駁回。
訴訟費用由被告負擔百分之九十七，餘由原告負擔。
本判決於原告以新臺幣肆拾陸萬元供擔保後，得假執行。但被告
如以新臺幣壹佰叁拾柒萬捌仟柒佰玖拾柒元為原告預供擔保後，
得免為假執行。
原告其餘假執行之聲請駁回。
    事實及理由
一、原告主張：
  ㈠原告艾何精釀國際股份有限公司為經營啤酒釀造及餐飲業務
    ，於民國109年8月21日與被告簽立房屋租賃契約（下稱系爭
    租約），承租被告所有位於新北市○○區○○路0段000號之建物
    及門前4車位（下稱系爭租賃物），並經臺灣臺北地方法院
    所屬民間公證人以109年度北院民公佳字第430號公證書（下
    稱系爭公證書）就該系爭租約進行公證。依系爭租約第7條
    第11項約定，被告應於109年9月30日前完成系爭租賃物現有
    漏水部分之維修等工作後將租賃標的交予原告使用，然被告
    屆期未能履約交付。雙方復於110年3月25日簽訂補充契約（
    下稱系爭補充契約），雙方約定將交屋日期延至110年5月1
    日，並於系爭補充契約第2、3條約定，被告須給付1個月之
    租金以補償原告未能提前營運之損失，且如屆期被告仍無法
    交付系爭租賃標的物，雙方同意解除租賃契約，被告並同意
    並賠償原告系爭租約簽立後所支出之預付相關費用，包括室
    內裝修設計費、政府規費、建築師委託費等。
  ㈡原告因以有系爭補充契約為信任基礎，遂開始聯繫建築師、
    設備裝修廠商、裝修設計公司、設備供應商，並投入資金積
    極繼續進行釀酒廠、餐廳之營業準備工作。然110年5月1日
    交屋期限屆至，被告依舊未履約交屋，原告遂以110年7月26
    日存證信函（系爭存證信函）通知被告解除系爭租約，並依
    系爭補充契約之約定及民法解除契約、給付遲延之相關規定
    ，要求被告於收到通知翌日起10日內，返還被告已收押租金
    及1個月租金計25萬5,000元，以及給付約定原告未能營運之
    損失1個月租金8萬5,000元，賠償原告所支付裝修訂金17萬
    元、室內裝修設計費18萬元、政府規費5,000元、建築師委
    託費12萬5,000元、預付設備款59萬4,797元共計115萬9,797
    元之違約損失，共應給付原告141萬4,799元，被告迄今仍未
    支付。爰依民法259條第1款返還已收押租金及1個月租金，
    及依民法第216條、229條第1項、第231條第1項、260條及補
    充契約第2、3條約定，請求被告賠償原告因被告遲延給付所
    受前述各項損害。並聲明：⒈被告應給付原告141萬4,797元
    ，及自110年8月7日起至清償日止，按週年利率5％計算之利
    息。⒉願供擔保，請准宣告假執行。
二、被告則以：
  ㈠被告於與原告簽立系爭租約後，已依約就系爭租賃物進行修
    繕，且目前被告就系爭租賃物之漏水瑕疵亦已修繕完畢，惟
    前因COVID-19疫情嚴峻，修繕進度受到影響，兩造合意延後
    租賃期間。被告原認系爭補充契約之賠償條款對被告不公，
    然仍基於履約之精神簽署；然簽署系爭補充契約後，COVID-
    19即開始擴散肆虐，嚴重缺工缺料，被告前已於109年開始
    詢問廠商系爭租賃物之修繕事宜，並已將漏水部分修繕完畢
    ，現被告仍願將系爭房屋出租予原告，惟原告拒不願承租，
    被告甚感遺憾。
  ㈡原告起訴及系爭存證信函之內容，均未定相當期限催告被告
    履行系爭租約，原告逕行解除系爭租約，違反民法解除契約
    之規定。且又原告上開解除租約之系爭存證信函所列法定代
    理人誤載為前認法定代理人徐修盟，送達對象有誤，亦未合
    法送達。則原告解除契約既不合法，原告請求自110年8月7
    日算之遲延利息，實無理由。又縱認原告解除系爭租約合法
    ，原告依系爭補充契約所提之賠償與系爭租約無關，亦未提
    出詳細說明及單據，不應准許等語置辯。並聲明：⒈原告之
    訴及假執行之聲請駁回。⒉如受不利判決，願供擔保，請准
    免為假執行。
三、兩造不爭執之事項（本院卷第119頁）：
  ㈠兩造於109年8月21日簽立系爭租約，由原告向被告承租系爭
    租賃物，租金每月8萬5,000元，租期為109年10月1日起至11
    4年11月30日止（109年10月1日至11月30日免租金裝潢期）
    ，並經系爭公證書公證（本院卷第15至20頁) ，約定被告應
    於109年9月30日交屋前完成系爭租約約定之第11條事項。
  ㈡原告於109年8月21日交付被告押租金2個月與第一個月租金合
    計25萬5,000元，並由被告簽收(本院卷第39頁)。
  ㈢兩造於110年3月25日簽署系爭補充契約(本院卷第21頁)，租
    期改為110年5月1日至115年6月30日止，110年5月1日至110
    年6月30日為免租期。
四、得心證之理由：
　㈠被告是否未依約定期限提供合於約定使用收益之標的物，而
    有債務不履行情事？
　⒈按稱租賃者，謂當事人約定，一方以物租與他方使用收益，
    他方支付租金之契約；出租人應以合於所約定使用收益之租
    賃物，交付承租人，並應於租賃關係存續中，保持其合於約
    定使用、收益之狀態，民法第421條第1項、第423條定有明
    文。而所謂合於約定之使用、收益之狀態，應以當事人間於
    訂立租賃契約時所預設之共同主觀之認知，為其認定之標準
    ；倘該主觀上認知，因租賃物發生瑕疵致無法達成時，即可
    認對租賃契約所約定之使用、收益有所妨害，非必謂租賃物
    已達完全無法使用、收益之狀態，始可認定出租人有保持合
    於使用、收益狀態之義務（最高法院89年度台上字第422號
    判決意旨參照）。
　⒉兩造於系爭租約於第11條明文約定：「甲方（即被告）應於1
    09年9月30日交屋前完成下列事項：⑴安裝化糞池。⑵裝設水
    電管線與分錶至本租賃物。⑶將現有漏水部分維修完畢。⑷清
    空室內雜物」（本院卷第20頁）。則兩造系爭租約約定之交
    付系爭租賃物之期限為109年10月1日，以特約約定須於交屋
    期限前完成系爭租賃物之整修，顯然此為兩造所同意約定系
    爭租賃物應達成之使用、收益狀態無訛。
　⒊惟遲至兩造訂立系爭補充契約時，被告仍未完成上開修繕義
    務，系爭補充契約之緣由即載「茲因甲方（即被告）未能依
    據原合約於109年10月1日將租賃標的修繕完畢交予乙方（即
    原告），雙方於110年3月25日合議補充修正原合約內容條款
    」（本院卷第321頁）。是被告並未依兩造系爭租約所約定
    期限提供使用符合約定使用收益之標的物，應堪認定。至被
    告所抗辯現已修繕完成，係原告不願承租等情，被告並未提
    出已修繕完成之證明，且亦顯逾所兩造約定之給付期日，仍
    屬債務不履行無訛。
　㈡原告主張已合法解除系爭租約，有無理由？
　⒈按繼續性之契約已開始履行者，為免徒增法律關係之複雜，
    如無因嗣後之債務不履行情事，使契約關係溯及消滅之必要
    ，原則上雖應以終止之方法消滅其契約關係，惟究不得因此
    即謂已履行之繼續性契約，當事人均不得行使解除權。於繼
    續性質之租賃契約，民法債編「租賃」，就承租人之終止權
    ，固已有特別規定，但在出租人依約交付合於債之本旨之租
    賃物與承租人前，承租人要非不得依法行使解除權，以解除
    租賃契約（最高法院102年度台上字第1447號判決參照） 。
    又按契約當事人之一方遲延給付者，他方當事人得定相當期
    限催告其履行，如於期限內不履行時，得解除其契約；依契
    約之性質或當事人之意思表示，非於一定時期為給付不能達
    其契約之目的，而契約當事人之一方不按照時期給付者，他
    方當事人得不為前條之催告，解除其契約，民法第254條、
    第255條定有明文。是「所謂依契約之性質，非於一定時期
    為給付不能達其契約之目的者，係指就契約本身，自客觀上
    觀察，即可認識非於一定時期為給付不能達契約目的之情形
    而言」、「所謂依當事人之意思表示，非於一定時期為給付
    不能達其契約之目的者，必須契約當事人間有嚴守履行期間
    之合意，並對此期間之重要（契約之目的所在）有所認識」
    （最高法院64年台再字第177號判例意旨參照）。
　⒉兩造於系爭租約就系爭租賃物應修繕完畢交付系爭租賃物之
    期限為109年10月1日，則被告自期限屆滿未履行交付契約約
    定目的使用之系爭租賃物，已有給付遲延之情事。嗣兩造於
    110年3月25日另行約定系爭補充契約，約定「...倘若110年
    5月1日甲方（即被告）仍無法依據合約所約定將裝修完善之
    租賃標的交付乙方（即原告），雙方同意解約」（本院卷第
    21頁）。顯然不僅於被告給付遲延後，原告催告履行，再給
    予長達7個月之相當期間而將租期延後，且於系爭補充契約
    中更明文約定，如延後履行之期限110年5月1日屆期仍無法
    交付租賃標的物，兩造即同意解約之旨，足見兩造已將履行
    期間之重要約定載明於契約中。況原告於延長之期限110年5
    月1日限期屆至時，並未立即解約，而仍以訊息、函文通知
    之方式促請被告履約，然未獲被告置理，有兩造對話紀錄截
    圖、被告110年6月28日收受之通知函在卷可查（本院卷第13
    3至137頁）。是被告辯稱本件原告並未催告逕為解除契約等
    情，顯屬無據。至原告主張被告系爭存證信函誤繕被告法定
    代理人姓名，然系爭存證信函既已向被告之營業所為送達，
    即已符合民事訴訟法第136條送達之規定，原告主張並未合
    法送達，顯屬無據。從而，被告於系爭補充契約所約定履行
    期日110年5月1日屆期仍未履行義務，原告以系爭存證信函
    解除系爭租約（本院卷第23至25頁），均合於上開第254條
    、255條之約定，堪認原告已合法解除系爭租賃契約無訛。
  ㈢原告主張被告應給付原告如附表所示之款項，是否有理由？
  ⒈按因可歸責於債務人之事由，致為不完全給付者，債權人得
    依關於給付遲延或給付不能之規定行使其權利；契約解除時
    ，當事人雙方回復原狀之義務，除法律另有規定或契約另有
    約定外，受領之給付為金錢者，應附加自受領時之利息償還
    之；解除權之行使，不妨礙損害賠償之請求，民法第227條
    第1項、第259條第2款、第260條分別定有明文。是以，出租
    人未能提供合於約定使用收益之租賃物，自難謂已盡其給付
    義務，所給付自未合於租賃之債務本旨，並有可歸責於出租
    人之事由，自屬於不完全給付之債務不履行，承租人得解除
    租約，請求出租人返還已支付之履約保證金，並得依民法第
    227條規定請求損害賠償。
  ⒉被告未能於約定之期限提供合於兩造約定使用收益本旨之租
    賃物，且經系爭補充契約催告最後履行期限後仍未能依約履
    行，被告雖辯稱於系爭租賃契約簽署後，即依約進行整修，
    然因新冠肺炎疫情關係，影響修繕進度等情，然兩造就原定
    交付期限為109年10月1日，系爭租約簽立於109年8月21日，
    斯時已有零星疫情傳出，被告當已評估自身履約之能力及風
    險後而同意簽約，況原告已於系爭補充契約再將履約期間延
    長至110年5月1日，而臺灣地區係至110年5月19日進入三級
    警戒，則可歸責於被告未積極履約，經原告以系爭存證信函
    為解除契約之意思表示，已如上述。
  ⒊依系爭補充契約第2、3點約定：「甲方同意賠償違約事實，
    以一個月租金補償乙方因未能取得租賃標的進行商業營運之
    損失；倘若110年5月1日甲方仍無法依據合約所約定將裝修
    完善之租賃標的交付乙方，雙方同意解約，甲方同意賠償乙
    方在109年8月26日簽訂租約後所支出之預付相關費用，包括
    室內裝修設計費、設計規費、建築師委託費等」（本院卷第
    21頁）。因可歸責於被告之事由給付遲延，契約業經原告合
    法解除，則原告請求被告給付如附表所示之款項是否有理，
    分述如下：
  ⑴被告應返還2個月押租金及1個月租金共25萬5,000元：
    按依民第259條之規定，契約解除時當事人雙方有回復原狀
    之義務。原告於109年8月21日簽訂系爭租約同時，即預付被
    告2個月押租金及1個月租金，合計25萬5,000元，系爭租約
    已合法解除，被告自應將上述所受領款項返還予原告。
  ⑵被告應賠償原告相當一個月租金的未營運損失8萬5,000元：
    依系爭補充契約第2點之約定，被告並同意就其違約延遲交
    付造成原告無法如期取得及使用租賃標的之損害，給予相當
    於一個月租金之賠償。被告固辯稱此部分約定係指原告簽約
    時預付之第1個月租金，並非被告同意再多賠償相當1個月租
    金予原告云云。然被告既未依約交付系爭租賃物，原告本無
    支付租金之義務，被告將原告預付第1個月之租金返還乃基
    於解除契約後之回復原狀義務，顯然與系爭補充契約所約定
    係因被告另因違約造成原告無法依租賃目的營業之「賠償」
    性質不同。則被告此部分辯稱，並無所據。原告自得依兩造
    補充契約之約定，請求被告另賠償相當於1個月租金之營業
    損失。
  ⑶被告應賠償原告已支付之建築師報酬12萬5,000元： 
    原告承租目的係為經營釀酒廠及餐廳，原告主張租賃標的原
    登記的使用用途不含經營餐飲業，必須辦理用途變更，另於
    主管機關存檔之原始建築圖中，租賃標的室內有設置樓梯，
    然實際上該樓梯被移置於室外，造成建物結構現況與主管機
    關核准的建築圖不符，亦須一併辦理結構變更，以符合法令
    規定等情，原告即委託創新建築師事務所辦理上述建築結構
    及使用執照變更手續，約定報酬為25萬元，建築師並已著手
    辦理，核屬正當。嗣因被告違約，原告依約解除系爭租約，
    並終止與建築師事務所之委任契約，然就先前建築師已處理
    之部分，已支付12萬5,000元，業據原告提出創新建築師事
    務所報價單、匯款明細、領據可查（本院卷第147至151頁、
    33頁），應堪認定。此屬因被告違約所造成之損害，依法被
    告自應負賠償責任，且被告於系爭補充契約第3條亦承諾系
    爭契約解除時所約定同意賠償之建築師委託費，故此部分主
    張，為有理由。
  ⑷被告應賠償原告已繳納之政府規費5,000元：
    原告主張租賃目的之一為經營啤酒釀造廠，因釀酒製造業為
    特許行業，依菸酒管理法第10條第1項規定，須向中央主管
    機關申請設立許可及核發許可執照，於領得許可執照後，始
    得營業。系爭租約簽訂後，原告即以租賃標的地址為公司及
    工廠所在地，向主管機關申請設立許可及請領執照，並依法
    繳納審查費5,000元，業據原告提出規費繳款書、財政部109
    年9月9日台財庫字第10903045230號許可設立函(本院卷第15
    3至156頁、第35頁)，應堪認定。嗣系爭租約因被告違約而
    經原告解除，原告必須另覓他址設廠，原以租賃標的地址作
    為釀酒廠廠址所申請之設立許可即形同作廢，原告須重新申
    請主管機關核准及換發許可證，亦即因被告之違約，致原告
    已取得之設立許可失去效力，日後必須重新申請，被告自應
    賠償原告因申請前開許可所繳納之政府規費5,000元。且被
    告於補充契約第3條亦承諾系爭契約解除時，願賠償相關政
    府規費無訛。
  ⑸被告應賠償原告已給付廠商之裝修設備費用17萬元：
    原告於系爭租約簽訂後，即與佺宏餐飲設備有限公司（下稱
    佺宏公司）及鴻達冷凍設備有限公司（下稱鴻達公司）訂購
    經營餐飲所需之廚房設備(含裝修)，佺宏公司部分之價金為
    39萬元，鴻達公司部分之價金為15萬5,000元，原告依約分
    別給付15萬元及2萬元之頭款/訂金，業據原告提出佺宏公司
    訂貨單據、銀行轉帳交易明細、鴻達公司訂貨單據、銀行轉
    帳交易明細（本院卷第27至31頁、143至145頁）。因被告違
    約經原告解約後，無法於租賃標的經營餐廳，而上開設備多
    為特殊尺寸，訂購單亦明文違約即沒收訂金，則此亦為被告
    違約所造成原告之損害，依法被告應負賠償責任，且被告於
    補充契約第3條亦承諾系爭契約解除時，願賠償原告所支出
    之預付費用。
  ⑹被告應賠償原告已付之裝修設計費用14萬4,000萬元，至3萬6
    ,000元部分為解除契約後所支付，應予扣除：
    原告於簽訂系爭租約後，與興采京室內裝修有限公司（下稱
    興采京公司）簽訂設計委任合約書，委託該公司針對租賃標
    的室內空間，進行裝修設計規劃，以符合原告經營酒製造業
    及餐飲業之需，雙方約定設計費用為18萬元，並提出室內裝
    修委任合約書、銀行轉帳交易明細、興采京公司出具之收款
    憑證及統一發票(本院卷第157至165頁)。因被告違約，原告
    解除系爭租約，日後原告縱另覓廠址仍須重新設計規劃，亦
    屬被告違約造成之原告損失，且被告於補充契約第3條亦承
    諾系爭契約解除時，願賠償原告所支出之室內裝修設計費。
    然原告既已於110年7月26日以系爭存證信函解除系爭租約，
    原告於110年8月12日所支付之尾款3萬6,000元，即非應由被
    告所應承擔之損害賠償，此部分應予駁回。
  ⑺被告應賠償原告已付之釀酒設備款59萬4,757元：
    被告為經營酒製造業之需，與山東天泰啤酒設備有限公司（
    下稱天泰公司）簽立契約，請該公司依據興采京公司完成之
    裝修設計規劃，製作釀酒所需設備，雙方議定總價款為美金
    53,200元，原告並已給付美金21,200元之定金。天泰公司收
    到款項後，即依原告要求製作依系爭租賃物所規劃之相關釀
    酒設備。然因原告解除系爭租約，所購買之釀酒設備縱日後
    另覓得新廠址，仍須修改規格或重新訂製，且契約已明訂客
    戶不可要求修改設備規格，則原告與天泰公司解除契約後，
    所給付之定金亦遭天泰公司沒收，有原告提出之訂購單、銀
    行匯出匯款申請書、天泰啤酒合同可查（本院卷第167頁、3
    7頁、187至191頁)。則此亦屬被告違約所造成之損害，被告
    依法自應負賠償責任，且亦屬被告於系爭補充契約第3條承
    諾賠償原告所支出相關費用之範疇。是此部份原告主張依匯
    出匯款匯率折合新臺幣59萬4,757元之損失（計算式：21,20
    0×28+1,197=594,757），為有理由。被告雖質疑此部分形式
    之真正，然觀諸原告於110年2月5日匯款美金21,200元給天
    泰公司之匯款單上記載匯款用途「INV.TTNZ0000000000」，
    與天泰公司日期為110年2月1日之報價單序號、天泰公司110
    年2月3日契約第1條所載序號皆為相同，足認此匯款確係原
    告依據與天泰公司之買賣契約所支付之給付頭期款無訛。
  ⑻綜上，原告已合法解除兩造租賃契約，其得請求被告返還上 
    開已支付之押租金及首月租金25萬5,000元，另得請求被告
    賠償上開原告違約之損失共112萬3,797元，總計得向被告請
    求如附表所示之金額為137萬8,797萬元。
  ㈣末按給付無確定期限者，債務人於債權人得請求給付時，經
    其催告而未為給付，自受催告時起，負遲延責任。其經債權
    人起訴而送達訴狀，或依督促程序送達支付命令，或為其他
    相類之行為者，與催告有同一之效力；遲延之債務，以支付
    金錢為標的者，債權人得請求依法定利率計算之遲延利息；
    應付利息之債務，其利率未經約定，亦無法律可據者，週年
    利率為5%，民法第229條第2項、第233條第1項前段、民法第
    203條分別定有明文。本件原告主張被告應給付之款項，主
    張自系爭存證信函送達10日後履行，並應於翌日起負遲延責
    任，核與前開規定相符，又本件系爭存證信函係於110年7月
    27日送達被告，有送達證書可證（本院卷第26頁），是原告
    就上開得請求款項，請求自110年8月7日起之法定遲延利息
    ，洵屬有據。
六、綜上所述，被告因可歸責於被告之事由，未依債之本旨提供
    符合約定使用收益之標的物，且原告已合法解除兩造租賃契
    約，則原告依系爭補充契約，及民法第259條規定、民法第
    第227條第1項、第229條規定請求被告給付如附表合計所示
    之金額137萬8,797元，及自110年8月7日起至清償日止，按
    週年利率百分之5計算之利息，為有理由，應予准許，逾此
    部分之請求，則無理由，應予駁回。兩造陳明願供擔保請求
    假執行及免予假執行，核無不合，爰酌定相當之擔保金額分
    別准許之。至原告其餘敗訴部分，其假執行之聲請則失所附
    麗，應併予駁回。
七、本件事證已臻明確，兩造其餘攻擊防禦方法及其他所為之舉
    證，經審酌後認對於本件判決結果不生影響，爰不一一論述
    ，併此敘明。
八、訴訟費用負擔之依據：民事訴訟法第79條。 
中　　華　　民　　國　　111 　年　　9 　　月　　30　　日
                  民事第二庭  法  官  林怡君
以上正本係照原本作成。
如對本判決上訴，須於判決送達後20日內向本院提出上訴狀。如
委任律師提起上訴者，應一併繳納上訴審裁判費。
中　　華　　民　　國　　111 　年　　9 　　月　　30　　日
                              書記官  陳俐妙 
附表：
　　　
 請求事項 證據 本院審酌金額 1. 被告應返還原告先前給付之2個月押租金及1個月租金共25萬5千元 被告簽收押租金及租金之字據（本院卷第39頁) 25萬5,000 2. 被告應賠償原告相當一個月租金的未營運損失8萬5,000元 系爭補充契約第2條(本院卷第21頁)  8萬5,000 3. 被告應賠償原告已支付之建築師報酬12萬5,000元 系爭補充契約、建築師事務所報價單、銀行轉帳交易明細、建築師事務所領據(本院卷第147至151頁、33頁) 12萬5,000 4. 被告應賠償原告已繳納之政府規費5,000元 系爭補充契約、財政部109年9月9日台財庫字第10903045230號許可設立函(本院卷第153頁)、國庫繳費收據(本院卷第35頁) 5,000 5. 被告應賠償原告已給付廠商之裝修設備費用17萬元 補充契約、佺宏公司訂貨單據、銀行轉帳交易明細、鴻達公司訂貨單據、銀行轉帳交易明細(本院卷第27至31頁、143至145頁) 17萬 6. 被告應賠償原告已付之裝修設計費用18萬元 系爭補充契約、室內裝修委任合約書、銀行轉帳交易明細、興采京公司出具之收款憑證及統一發票(本院卷第157至165頁) 14萬4,000 7. 被告應賠償原告已付之釀酒設備款59萬4,757元 補充契約、訂購單、銀行國外匯款單、合同(本院卷第167至169頁、37頁、187至191頁) 59萬4,757 合計：137萬8,797元